ACORDAO-COMPLETO-2538825

ACÓRDÃO 3178/2022 ATA 18/2022 - PRIMEIRA CÂMARA

VISTOS, relatados e discutidos estes autos que tratam de ato de concessão de aposentadoria emitido pela Fundação Instituto Brasileiro de Geografia e Estatística em favor da exservidora Leda Martins Coelho; 
ACORDAM os Ministros do Tribunal de Contas da União, reunidos em Sessão da 1ª Câmara, com fundamento no art. 71, inciso III, da Constituição Federal, nos arts. 1º, inciso V, e 39, inciso II, da Lei 8.443/1992, no art. 260, § 1º, do RI/TCU e ante as razões expostas pelo Relator, em: 
9.1. considerar legal o ato de concessão de aposentadoria emitido em favor de Leda Martins Coelho (XXX.174.551-XX) , concedendo o respectivo registro; 
9.2. encaminhar cópia desta deliberação à interessada e à Fundação Instituto Brasileiro de Geografia e Estatística.

Ato de concessão de aposentadoria emitido pela Fundação Instituto Brasileiro de Geografia e Estatística. Apreciação para fins de registro.

Primeira Câmara

3. Interessada: Leda Martins Coelho (XXX.174.551-XX).

13.1. Ministros presentes: Walton Alencar Rodrigues (Presidente), Vital do Rêgo (Relator) e Jorge Oliveira.
13.2. Ministro-Substituto convocado: Augusto Sherman Cavalcanti.
13.3. Ministro-Substituto presente: Weder de Oliveira.

VITAL DO RÊGO

Adoto como relatório, com os devidos ajustes de forma, o parecer elaborado no âmbito do Ministério Público junto ao TCU, representado nos autos pela Procuradora-Geral, Dra. Cristina Machado da Costa e Silva (peça 8) , a seguir transcrito:
Versam os autos sobre o ato inicial de aposentadoria de Leda Martins Coelho, no cargo de Técnico em Informações Geográficas e Estatísticas do quadro de pessoal da Fundação Instituto Brasileiro de Geografia e Estatística - IBGE, com fundamento no artigo 3.º da Emenda Constitucional n.º 47/2005 e vigência a partir de 1.º/06/2018 (peça n.º 4) .
2.	Por intermédio dos pareceres uniformes de peças n.ºs 6 e 7, a Secretaria de Fiscalização de Integridade de Atos e Pagamentos de Pessoal e de Benefícios Sociais - Sefip - opinou pela ilegalidade e negativa de registro do ato concessório de peça n.º 4, em razão do pagamento da Gratificação de Desempenho de Atividade em Pesquisa, Produção e Análise, Gestão e Infra-estrutura de Informações Geográficas e Estatísticas - GDIBGE - em valor acima do devido, conforme o seguinte excerto da instrução de peça n.º 6:
"A sentença concedeu a extensão de gratificação ('GDIBGE') paga aos ativos para os inativos. O dispositivo de sentença foi exarado nos seguintes termos (pg. 12 do ato) :
'...dou provimento ao recurso de apelação para, ao julgar procedente o pedido contido na petição inicial, conceder a segurança pleiteada para determinar que a autoridade impetrada promova o pagamento aos substituídos (a saber, aos aposentados e pensionistas do IBGE associados a Associação impetrante) , da parcela denominada GDIBGE na mesma proporção que é paga aos servidores em atividade mencionados no art. 80 da Lei n 11.355/2006'
Conforme tabela salarial do cargo (anexo) - artigo 80 da Lei 11.355/2006, a GDIBGE é composta de parcela de desempenho institucional (80pts) e parcela decorrente de avaliação de desempenho individual (20pt) . Dessa forma, nos termos da sentença, ao inativo é devido a parcela de desempenho institucional, sendo que a parcela de desempenho individual não se aplica ao caso, porque não tem como os inativos serem submetidos a este critério de avaliação.
Destarte, conforme tabela salarial, a diferença entre a parcela (GDIBGE) devida ao inativo (50pts - R$ 834,00) e aquela devida ao ativo (80pts - R$ 1.334,40) é de R$ 500,40. Em consulta ao contracheque (anexo) , o valor pago com base na decisão judicial é de R$ 667,20; acima do devido, portanto. Logo, resta constatado pagamento acima do devido".
3.	Para os servidores em atividade, a GDIBGE é calculada em função do desempenho institucional, no valor máximo de até 80 pontos, adicionada de parcela relativa ao desempenho individual de, no máximo, 20 pontos, conforme estabelece o artigo 80 da Lei n.º 11.355/2006, com a redação conferida pela Lei n.º 11.907/2009, cujo teor reproduzimos:
"Art. 80. Os servidores ocupantes de cargos de provimento efetivo do Plano de Carreiras e Cargos da Fundação Instituto Brasileiro de Geografia e Estatística - IBGE em exercício de atividades inerentes aos respectivos cargos ou funções nas unidades do IBGE fazem jus a uma Gratificação de Desempenho de Atividade em Pesquisa, Produção e Análise, Gestão e Infra-Estrutura de Informações Geográficas e Estatísticas - GDIBGE, com a seguinte composição: 
I - até 20 (vinte) pontos serão atribuídos em função dos resultados obtidos na avaliação de desempenho individual; e
II - até 80 (oitenta) pontos serão atribuídos em função dos resultados obtidos na avaliação de desempenho institucional".
4.	O montante total do benefício é de 100 pontos, de acordo com o art. 81-A da mesma norma:
"Art. 81-A. A GDIBGE será paga observado o limite máximo de 100 (cem) pontos e o mínimo de 30 (trinta) pontos por servidor, correspondendo cada ponto ao valor estabelecido no Anexo XV-A desta Lei". 
5.	O Anexo XV-A da Lei n.º 11.355/2006, com a redação dada pela Lei n.º 13.327/2016, estabelece que o ponto da GDIBGE, para o cargo da interessada, equivale a R$ 16,68, com vigência a contar de 1.º de janeiro de 2017.
6.	Nesse sentido, o valor máximo da GDIBGE na atividade e para o cargo ocupado pela inativa seria de R$ 1.668,00, montante correspondente a 80 pontos de desempenho institucional, além de 20 pontos relativos à avaliação individual.
7.	Na inatividade, o valor da GDIBGE é calculado conforme a disciplina prevista no art. 149 da Lei n.º 11.355/2006, com a redação dada pela Lei n.º 11.490/2007:
"Art. 149. Para fins de incorporação das gratificações de desempenho a que se referem os arts. 34, 61, 80 e 100 desta Lei aos proventos de aposentadoria ou às pensões, serão adotados os seguintes critérios:
I - para as aposentadorias concedidas e pensões instituídas até 19 de fevereiro de 2004, a gratificação será correspondente a 50% (cinqüenta por cento) do valor máximo do respectivo nível, classe e padrão;
II - para as aposentadorias concedidas e pensões instituídas após 19 de fevereiro de 2004:
a) quando ao servidor que deu origem à aposentadoria ou à pensão se aplicar o disposto nos arts. 3º e 6º da Emenda Constitucional nº 41, de 19 de dezembro de 2003, e no art. 3º da Emenda Constitucional nº 47, de 5 de julho de 2005, aplicar-se-á o percentual constante no inciso I do caput deste artigo;
b) aos demais aplicar-se-á, para fins de cálculo das aposentadorias e pensões, o disposto na Lei nº 10.887, de 18 de junho de 2004".
8.	Como a ex-servidora em questão foi aposentada com fundamento no art. 3.º da Emenda Constitucional n.º 47/2005, o valor previsto em lei para a GDIBGE deveria corresponder à razão de 50% do total de R$ 1.668,00, o que equivaleria a R$ 834,00.
9.	Entretanto, a inativa recebe atualmente a rubrica GDIBGE no valor de R$ 834,00 (50 pontos) , além de parcela judicial no valor de R$ 667,20, deferida a título de complementação da mesma gratificação, totalizando R$ 1.501,20 (fl. 5 da peça n.º 6) .
10.	 Pela análise do ato concessório de peça n.º 4, verificamos que a Associação Nacional dos Aposentados e Pensionistas do IBGE interpôs ação judicial contra o IBGE a fim de garantir aos inativos amparados pelo direito à paridade o pagamento da GDIBGE na mesma sistemática prevista para os servidores em atividade. Por meio da ação de execução 0000870-56.2012.4.02.5101, que tramitou na 24.ª Vara Federal do Rio de Janeiro (fls. 20/24 da peça n.º 4) , foi estipulada a seguinte determinação ao IBGE (fl. 21 da peça n.º 4) :
"Por ambas as partes, foi acordado que a execução do julgado dar-se-á da seguinte forma: será criada uma rubrica a título de cumprimento de decisão judicial e a gratificação a ser paga sob tal rubrica, somada à gratificação hoje percebida pelos inativos, deverá corresponder a 100% da gratificação institucional em vigor paga aos servidores ativos e ainda a metade da gratificação individual em seu percentual máximo, conforme cada período de avaliação considerado".
11.	 Dado que o valor de cada ponto da GDIBGE permanece em R$ 16,68, se somarmos os 80 pontos institucionais mais 10 pontos individuais - correspondentes à metade da gratificação individual em seu percentual máximo, como estipulado na sentença, teremos o equivalente a 90 pontos, na quantia de R$ 1.501,20 (90 x R$ 16,68) . Como a inativa percebe a rubrica de R$ 834,00 a título de GDIBGE, a complementação devida, a título de decisão judicial, corresponde a R$ 1.501,20 - R$ 834,00 = R$ 667,20.
12.	 Verifica-se, portanto, que a rubrica judicial paga à interessada está de acordo com o que foi determinado ao IBGE em decisão judicial transitada em julgado (informação à fl. 20 da peça n.º 4) .
13.	 Apesar de o pagamento em questão estar em discrepância com o que estipula o artigo 149 da Lei n.º 11.355/2006, com a redação dada pela Lei n.º 11.490/2007, compreendeos que a Corte de Contas poderá considerar ilegal o ato concessório ora em exame, porém sem a adoção de determinações corretivas para a exclusão da parcela judicial percebida pela inativa Leda Martins Coelho, uma vez que o pagamento em questão se encontra amparado por decisão transitada em julgado. 
14.	 Ademais, a sistemática de cálculo da GDIBGE não teve modificações após a prolação da referida determinação judicial, evidenciando-se que o fundamento fático quando da prolação da sentença ainda permanece inalterado. Por fim, ficou comprovado que o IBGE vem dando cumprimento à sentença na forma como foi exarada pelo Poder Judiciário.
15.	 Portanto, acolhemos a proposta de ilegalidade da concessão em exame, como sugerido pela unidade técnica. No entanto, com as devidas escusas, compreendemos que a proposta da Sefip, para exclusão da complementação judicial dos proventos da inativa, afronta claramente comando judicial atualmente em vigor.
16.	 Ante o exposto, com as vênias de estilo por divergir parcialmente do encaminhamento proposto pela Sefip às peças n.ºs 6 e 7, esta representante do Ministério Público de Contas manifesta-se pela ilegalidade e negativa de registro do ato de aposentadoria de Leda Martins Coelho (CPF n.º XXX.174.551-XX) - peça n.º 4, deixando-se de sugerir medidas corretivas em relação ao valor da parcela judicial por ela percebida a título de complementação de GDIBGE, por estar amparada em sentença transitada em julgado.
Eis o Relatório.

não há.

Procuradora-Geral Cristina Machado da Costa e Silva.

APOSENTADORIA. GRATIFICAÇÃO DE DESEMPENHO DE ATIVIDADE EM PESQUISA, PRODUÇÃO E ANÁLISE, GESTÃO E INFRAESTRUTURA DE INFORMAÇÕES GEOGRÁFICAS E ESTATÍSTICAS - GDIBGE. RUBRICA PAGA COM FUNDAMENTO EM DECISÃO JUDICIAL TRANSITADA EM JULGADO. VALOR ADEQUADO, EM CONSONÂNCIA COM O ACORDO FIRMADO EM JUÍZO. LEGALIDADE.

APOSENTADORIA (APOS)

Secretaria de Fiscalização de Integridade de Atos e Pagamentos de Pessoal e de Benefícios Sociais (Sefip).

Em exame, ato de concessão de aposentadoria emitido pela Fundação Instituto Brasileiro de Geografia e Estatística em favor da Sra. Leda Martins Coelho. A mencionada ex-servidora foi aposentada no cargo de Técnico em Planejamento, Gestão e Infraestrutura em Informações Geográficas e Estatísticas, com paridade em relação aos servidores ativos, na data de 1/6/2018, sendo o ato em questão disponibilizado ao TCU em 12/2/2021.
A Secretaria de Fiscalização de Integridade de Atos e Pagamentos de Pessoal e de Benefícios Sociais do TCU (Sefip) , na instrução de peça 5, destaca que consta dos proventos da interessada o pagamento, determinado por decisão judicial transitada em julgado, da gratificação GDIBGE. Nesse contexto, a unidade técnica assevera que:
Conforme tabela salarial do cargo (anexo) - artigo 80 da Lei 11.355/2006, a GDIBGE é composta de parcela de desempenho institucional (80pts) e parcela decorrente de avaliação de desempenho individual (20pt) . Dessa forma, nos termos da sentença, ao inativo é devido a parcela de desempenho institucional, sendo que a parcela de desempenho individual não se aplica ao caso, porque não tem como os inativos serem submetidos a este critério de avaliação.
Destarte, conforme tabela salarial, a diferença entre a parcela (GDIBGE) devida ao inativo (50pts - R$ 834,00) e aquela devida ao ativo (80pts - R$ 1.334,40) é de R$ 500,40. Em consulta ao contracheque (anexo) , o valor pago com base na decisão judicial é de R$ 667,20; acima do devido, portanto. Logo, resta constatado pagamento acima do devido.
No parecer de peça 7, o Ministério Público junto ao Tribunal (MPTCU) discorda em parte das conclusões da Sefip. Em síntese, o MPTCU sustenta que:
11.	Dado que o valor de cada ponto da GDIBGE permanece em R$ 16,68, se somarmos os 80 pontos institucionais mais 10 pontos individuais - correspondentes à metade da gratificação individual em seu percentual máximo, como estipulado na sentença, teremos o equivalente a 90 pontos, na quantia de R$ 1.501,20 (90 x R$ 16,68) . Como a inativa percebe a rubrica de R$ 834,00 a título de GDIBGE, a complementação devida, a título de decisão judicial, corresponde a R$ 1.501,20 - R$ 834,00 = R$ 667,20.
12.	Verifica-se, portanto, que a rubrica judicial paga à interessada está de acordo com o que foi determinado ao IBGE em decisão judicial transitada em julgado (informação à fl. 20 da peça n.º 4) .
13.	Apesar de o pagamento em questão estar em discrepância com o que estipula o artigo 149 da Lei n.º 11.355/2006, com a redação dada pela Lei n.º 11.490/2007, compreendeos que a Corte de Contas poderá considerar ilegal o ato concessório ora em exame, porém sem a adoção de determinações corretivas para a exclusão da parcela judicial percebida pela inativa Leda Martins Coelho, uma vez que o pagamento em questão se encontra amparado por decisão transitada em julgado. 
14.	Ademais, a sistemática de cálculo da GDIBGE não teve modificações após a prolação da referida determinação judicial, evidenciando-se que o fundamento fático quando da prolação da sentença ainda permanece inalterado. Por fim, ficou comprovado que o IBGE vem dando cumprimento à sentença na forma como foi exarada pelo Poder Judiciário.
II
No tocante à análise de mérito, adoto como razões de decidir as conclusões formuladas pelo Ministério Público de Contas, com exceção da que se refere à negativa de registro.
Nos termos do art. 80 da Lei 11.355/2006, a GDIBGE tem a seguinte composição para o servidor ativo:
I - até 20 (vinte) pontos serão atribuídos em função dos resultados obtidos na avaliação de desempenho individual; e
II - até 80 (oitenta) pontos serão atribuídos em função dos resultados obtidos na avaliação de desempenho institucional. 
De acordo com o art. 149 e seus incisos da mesma lei, a inativa teria direto a receber 50 pontos da GDIBGE.
Por não se conformar com essa diferenciação legal, a Associação Nacional dos Aposentados e Pensionistas da Fundação Instituto Brasileiro de Geografia e Estatística impetrou o Mandado de Segurança Coletivo 0002254-59.2009.4.02.5101, que tramitou na 24ª Vara Federal do Rio de Janeiro, requerendo que a vantagem em questão fosse estendida aos inativos e pensionistas na mesma proporção paga aos servidores em atividade (peça 4, p. 7-19) . Vale mencionar que a referida entidade logrou êxito em seu pedido, tendo a sentença transitado em julgado em 9/8/2011 (peça 4, p. 20) . Observo que na peça 4, p. 26, consta a comprovação de que a interessada é associada da Associação Nacional dos Aposentados e Pensionistas do IBGE.
No caso concreto dos autos, o valor máximo da GDIBGE (100 pontos) é R$ 1.668,00. A servidora, aposentada com fundamento no art. 3º da EC 47/2005, recebe em seu contracheque 50% desse montante: R$ 834,00. Adicionalmente, consta a rubrica "DECISAO JUDICIAL TRANS JUG APO", no valor de R$ 667,20. No total, as duas parcelas pagas nos proventos da inativa somam R$ 1.501,20.
Verifico que a quantia decorre do acordo firmado na fase de execução judicial da sentença, cujo Termo de Audiência Especial, firmada em 30/9/2015, entre a Associação Nacional dos Aposentados e Pensionistas do IBGE e a Fundação Instituto Brasileiro de Geografia e Estatística, se encontra à peça 4, p. 21. Desse termo de audiência, extrai-se o seguinte trecho:
Por ambas as partes, foi acordado que a execução do julgado dar-se-á da seguinte forma: será criada uma rubrica a título de cumprimento de decisão judicial e a gratificação a ser paga sob tal rubrica, somada à gratificação hoje percebida pelos inativos, deverá corresponder a 100% da gratificação institucional em vigor paga aos servidores ativos e ainda à metade da gratificação individual em seu percentual máximo, conforme cada período de avaliação considerado.
O que foi acordado em juízo e resta garantido pela já mencionada decisão judicial transitada em julgado é que os aposentados recebem a parcela institucional integral (80 pontos) e 50% da individual (10 pontos) : Com isso tem-se que:
GDIBGE (institucional) 80 pontos => R$ 1.334,40 
GDIBGE (individual máxima) 20 pontos => R$ 333,60
GDIBGE (individual acertada na justiça - 10 pontos) => R$ 166,80
Total da GDIBGE garantida pela justiça no caso de servidor inativo: R$ 1.334,40 + R$ 166,80 = R$ 1.501,20.
Consoante se observa, o valor total atualmente pago à inativa está em consonância com o que restou decidido pela justiça, não existindo o erro apontado pela Sefip. Com isso, com as vênias de estilo ao MPTCU, entendo não haver mácula ao registro.
Ante o exposto, voto para que seja adotada a minuta de acórdão que ora trago ao exame deste Colegiado.
TCU, Sala das Sessões, em 7 de junho de 2022.
Ministro VITAL DO RÊGO 
Relator